【裁判字號】    89,自緝,3
【裁判日期】    891020
【裁判案由】    詐欺
【裁判全文】
臺灣彰化地方法院刑事判決                            八十九年度自緝字第三號
    自  訴  人  戊○○
    被      告  乙○○
    選任辯護人  沈朝江律師
右列被告因詐欺等案件，經自訴人提起自訴，本院判決如左：
    主    文
乙○○共同連續明知為不實之事項，而使公務員登載於職務上所掌之公文書，足以生
損害於公眾及他人，處有期徒刑肆月，如易科罰金，以參佰元折算壹日，緩刑年。
    事    實
一、乙○○為周宏興之弟，亦為黃美修之外甥（周宏興、黃美修業經台灣高等法院台
    中分院八十八年度上易字第一七八七號判決確定），緣乙○○於民國八十七年間
    ，向戊○○借款多次，戊○○先後於八十七年三月六日匯款新台幣（以下同）二
    百萬元、四月廿四日匯款一百十萬元、五月十一日匯款廿四萬元予乙○○，並於
    四月廿四日交付現金卅萬元予乙○○，共計三百六十四萬元，約定於八十七年十
    月一日清償。另乙○○於八十七年五、六、九月間，先後以其所簽發之面額均為
    一百萬元之支票三紙（票載發票日分別為八十七年十月十四日、同年十二月卅日
    、八十八年一月廿日），及面額六十萬元之支票一紙（票載發票日為八十七年十
    月卅日），持向戊○○調現，戊○○均如數借予後，嗣於八十七年十月一日屆清
    償期，乙○○並未依約清償三百六十四萬元，而上開四張支票屆期亦均未兌現。
    乙○○因經濟困難週轉不靈，為達妨害債權人戊○○等人追償之目的，乃與其兄
    即周宏興、姨媽黃美修共同謀議，並基於使公務員登載不實之概括犯意，由乙○
    ○(一)於八十七年九月十日，將坐落彰化縣員林鎮○○段九二○（權利範圍九○○
    分之一二九）、九二二（權利範圍七二分之四）地號土地，設定最高限額抵押權
    三百萬元予周宏興。(二)於八十七年十二月四日，將坐落台中市○區○○段三小段
    第一之二地號土地，設定最高限額抵押權五百萬元予周宏興。(三)於八十七年九月
    二十日，將坐落彰化縣員林鎮○○段第六五六、六五五、六五八地號（原為員林
    鎮○○段九○、九○之一、九○之二地號）三筆土地，設定最高限額抵押權九百
    廿萬元予黃美修。(四)於同年十月十二日，變更權利價值為一千九百廿萬元。先後
    使不知情之地政機關承辦公務員，將上開不實之抵押權登載於所掌之土地登記簿
    謄本上，因而妨害戊○○等債權人之追償，足以生損害於戊○○等債權人，及地
    政機關登載之正確性。
二、案經自訴人提起自訴。
    理    由
一、訊據被告乙○○坦承確於右事實欄所載時、地，設定如事實欄所載之最高限額抵
    押權予周宏興、黃美修等情是實，惟否認有何犯罪情事，辯稱：伊與周宏興間確
    有金錢借貸之債權債務關係，又上開土地係由黃美修出資，黃美修無自耕農身分
    ，才信託登記在被告名下，黃美修恐系爭土地被伊變賣，彼二人為擔保借款債權
    及保全土地，而由被告將前揭土地設定最高限額抵押權予彼二人等語。
二、經查，周宏興、黃美修於台灣高等法院台中分院八十八年度上易字第一七八七號
    詐欺一案中，如何與被告乙○○有上述虛偽設定抵押權情事，且就周宏興、黃美
    修所舉證詳予指駁，並詳論周宏興、黃美修其等與被告間所發生之債權債務關係
    ，均已持續甚長之時間，被告二人竟均長期未採取任何保障債權之行動，而於被
    告陷於週轉不靈之際，即先後密接設定事實欄所載之抵押權各情以觀，本件緊接
    設定之前開抵押權顯屬虛假，其目的無非為妨害債權人等對被告追償。而亦足見
    渠二人與被告間，就本件之虛偽抵押權登記，互有犯意聯絡及行為分擔。此外經
    核事實欄所載(一)(二)(三)(四)之土地登記簿謄本，就(1)清償日期(2)利息或地租(3)遲延利
    息(4)違約金等項內容，均一致登記為(1)依照本票所約定之清償日期(2)無(3)依照本
    票所約定之利率計算(4)依照本票所約定之違約金計收標準計算，本件抵押權登記
    之上開內容竟完全相同，亦可見被告與周宏興、黃美修確係為妨害債權人之追償
    而設定。再周宏興、黃美修於該案所提出之相關證據中，並無任何本票存在，益
    見本件所設定之抵押權，被告確與周宏興、黃美修所辯稱之債權無關，上開抵押
    權無非欲妨害債權人之追償無訛。此經本院調閱並提示上開卷宗予被告無誤。被
    告仍執同詞，所辯無非卸責之詞，不足採信，其犯行洵堪認定。
三、按被告與周宏興、黃美修間並無債權債務關係，被告惟恐其所有之土地遭受債權
    人等追償，而與周宏興、黃美修通謀共同向地政機關設定最高限額抵押權，其目
    的係在逃避債務，且實質上既無締約之真意，殊難謂無虛偽情事。又被告之財產
    為債權人之總擔保，被告之行為，顯亦足以生損害於政府對土地登記之管理及債
    權人債權之行使。且刑法第二百十四條之使公務員登載不實罪，以有發生損害之
    虞為已足，不以實際發生損害為必要。故核被告之行為，應構成刑法第二百十四
    條之使公務員登載不實罪。被告與周宏興、黃美修間就本件犯行，互有犯意聯絡
    及行為分擔，均為共同正犯。被告二人先後多次使公務員登載不實犯行，時間緊
    接，所犯構成要件相同，顯係基於概括之犯意反覆為之，應均依連續犯之規定論
    以一罪，並加重其刑。爰審酌被告之品行、犯罪之動機、犯罪之情節、犯罪所生
    之損害、犯罪後之態度等一切情狀，量處如主文所示之刑，並諭知易科罰金之折
    算標準，以示懲儆。查被告前未曾受有期徒刑以上刑之宣告，此有被告全國前案
    紀錄表一紙在卷可稽，且自訴人與被告間就債權債務關係，已達成和解，有和解
    書為憑，被告其經此教訓，應知警惕而無再犯之虞，所宣告之刑，認以暫不執行
    為適當，併予宣告緩刑三年，以勵自新。
四、至自訴人另指被告曾向自訴人借款多次，自訴人先後於八十七年三月六日匯款新
    台幣二百萬元、四月廿四日匯款一百十萬元、五月十一日匯款廿四萬元予被告，
    並於四月廿四日交付現金卅萬元予被告，共計三百六十四萬元，約定於八十七年
    十月一日清償。惟被告屆期未清償，因認被告另涉詐欺一節，為被告所堅決否認
    。按自訴人陳稱：伊與被告係數十年朋友交情，被告每次均稱急用前來借款等語
    。顯見自訴人係相信被告債信及人格，始願意出借，而衡諸自訴人出借款項達數
    百萬元，且前次借款未清償，復再度出借，期間密集，無收取利息等情，若非自
    訴人相信被告有債信能力，且為多年好友，衡情一般人不會如此做，難認被告有
    何施用詐術手段，使自訴人陷於錯誤而支付上開款項之行為。又被告固辯稱本件
    款項，係自訴人與被告合夥經營米類加工成粉生意之資金云云，然被告提出之合
    約書、進出口報單、匯款回條、存證信函等均不足以證明自訴人與被告有合夥關
    係，且經訊問證人丁○○、甲○○、丙○○等人，亦不足以證明被告辯解屬實，
    惟此應係被告於借款事後，圖以合夥關係為藉口。被告此部分之辯解，固不足採
    信，惟自訴人就被告如何用施詐術使渠陷入錯誤而出借款項之詐欺罪積極構成要
    件，並未舉出確切證據以實其說。又事實欄所載之抵押權設定情事，均係在被告
    向自訴人借款之後，有各該土地登記簿謄本在卷可稽，亦不足以推論被告於向自
    訴人借款之際，其確有詐欺犯行犯。被告被訴詐欺犯行部分，尚屬不能證明，本
    應就此部分為被告無罪之諭知，然自訴人認此部分與上開論罪科刑部分，具有方
    法結果裁判上一罪之關係，爰就此部分不另為無罪之諭知，併予敘明。
據上論結，應依刑事訴訟法第三百四十三條、第二百九十九條第一項前段，刑法第二
十八條、第五十六條、第二百十四條、第四十一條、第七十四條第一款，罰金罰鍰提
高標準條例第一條前段、第二條，判決如主文。
中    華    民      國    八十九    年      十        月      二十      日
                              臺灣彰化地方法院刑事第二庭
                                  法      官  王  鏡  明
右正本證明與原本無異。
如不服本判決，應於送達後十日內，向本院提出上訴狀(須附繕本)。
告訴人或被害人對於判決如有不服具備理由請求檢察官上訴者，其上訴期間之計算係
檢察官收受判決正本之日期為準。
                                  法院書記官  于  淑  真
中    華    民      國    八十九    年      十        月     二十三     日
刑法第二百十四條
明知為不實之事項，而使公務員登載於職務上所掌之公文書，足以生損害於公眾或他
人者，處三年以下有期徒刑、拘役或五百元以下罰金。


司法院資訊處製作；財團法人民間司法改革基金會備份。
